臺灣臺北地方法院民事判決　九十一年度重訴字第一二一五號
　　原　　　告　合作金庫銀行股份有限公司
　　法定代理人　戊○○
　　訴訟代理人　己○○
　　　　　　　　甲○○
　　被　　　告　串聯工程股份有限公司
　　法定代理人　丁○○
　　被　　　告　乙○○
　　　　　　　　庚○○
　　　　　　　　丙○○
　　訴訟代理人　丁○○
右當事人間因清償借款事件，本院判決如左：
    主　　　文
被告應連帶給付原告新台幣壹億肆仟零參拾捌萬捌仟玖佰玖拾元及如附表一所示之利
息及違約金。
被告應連帶給付原告美金壹拾陸萬捌仟柒佰玖拾肆元肆角肆分及如附表二所示之利息
及違約金。
訴訟費用由被告連帶負擔。
    事　　　實
甲、被告方面
一、聲明： 求為判決如主文所示。
二、陳述：
（一）被告串聯工程股份有限公司（下稱串聯公司）於民國八十八年四月二十九日，
      以其餘被告丁○○、乙○○、庚○○、丙○○及徐快妹等人為連帶保證人，與
      原告合作金庫銀行股份有限公司（下稱合作金庫）簽訂期間自八十八年四月二
      十九日起至八十九年四月二十九日止，以美金三十萬元為限額之進口遠期信用
      狀借款契約，藉以辦理遠期信用狀方式向國外進口物資；嗣串聯公司依據前開
      契約向原告提出開發遠期信用狀申請書二紙（信用狀號碼各為ＯＡＬＬＨ0－
      00000－0000及ＯＡＬＬＨ0－00000－0000），原告遂於
      八十九年三月六日及四月十八日各墊款美金一十五萬五千九百六十二元八角及
      美金一十三萬九千七百七十六元，惟兩筆借款各於同年九月二日及十月十五日
      到期後，串聯公司卻無法全部清償，經與原告訂立變更進口遠期信用狀契約後
      ，雙方同意前開借款得延至九十年十二月十五日清償，然被告等除繳利息至九
      十年十月二十二日及九月二十四日且清償部分本金計美金七萬三千六百二十六
      元一角及五萬三千三百一十八元二角六分外，尚欠美金八萬二千三百三十六元
      七角及八萬六千四百五十七元七角四分及如附表二所示之利息違約金屢經催討
      迄未清償。
（二）串聯公司另分別於八十八年八月三十日、八月三十一日、八十九年二月二日，
      復以丁○○、乙○○、庚○○、丙○○、徐快妹為連帶保證人，與原告簽訂額
      度各為新台幣（下同）九千萬元、三千三百萬元、三千四百萬元及五千萬元之
      委任保證契約四紙，以辦理工程押標金之貸款，串聯公司則自八十九年七月二
      十一日起向原告借款共三十五筆，金額總計一億八千七百八十萬元，詎前開借
      款屆期未清償，經原告同意延至九十四年九月一日止按月分期償還後，串聯公
      司僅清償部分本金四千七百四十一萬一千零一十元並繳交利息至九十年八月二
      日止外，前開各委任保證契約分別共積欠六千零四十二萬九千六百六十三元、
      二千八百四十八萬一千六百六十四元、三千一百二十三萬一千六百六十三元及
      二千零二十四萬六千元，共計本金一億四千零三十八萬八千九百九十元及如附
      表一所示之利息、違約金，迭經催討迄未清償，故依約定書第五條之約定，前
      開借款視為到期，被告喪失期限利益應負全部清償責任，而其餘被告丁○○、
      乙○○、庚○○、丙○○、徐快妹為連帶保證人，自應連帶負保證責任。為此
      提起本訴。
（三）對被告抗辯所為之陳述
  １、原告為保全債權，依法聲請假扣押被告等之財產，係行使法律賦予之權利，並
      無權利濫用情事，且經串聯公司所承包工程之各業主函覆執行結果，除查封保
      固金計七百九十萬二千一百八十元，且須待保固期間屆期再依實際結算後另行
      陳報外，其餘均無工程款或該工程款債權已轉讓與分包商。且依業主表示，保
      固責任尚未終了，實際扣押金額仍會有變動或不足修復費用，故原告以部分債
      權一千五百萬元聲請假扣押工程款、保固金並未超額查封，應無權利濫用致侵
      害串聯公司財產之情事。
  ２、串聯公司存於原告銀行之存款，經原告於九十一年四月二十五日、五月七日、
      五月十日用以抵銷串聯公司積欠原告之債務，共計一百四十八萬二千七百零三
      元，僅能沖償串聯公司所積欠原告六千零四十二萬九千六百六十三元此筆欠款
      計自九十年十二月八日止之利息，所欠本金一億四千零三十八萬八千九百九十
      元及美金一十六萬八千七百九十四元四角四分及如附表一、二所示之利息及違
      約金，則尚未清償。
  ３、此外，被告等對原告並無其他債權存在，且原告並未就被告等財產執行取償，
      被告依民法第三百三十四條規定主張抵銷，似無理由。
三、證據：提出進口遠期信用狀借款契約影本乙份、變更進口遠期信用狀借款契約影
    本乙份、委任保證契約書影本四份、變更借據契約影本乙份、授信約定書影本五
    份、合作金庫放款帳務資料查詢單五紙、民事假扣押程序相關文件二十一紙為證
    。
乙、被告部分
一、聲明：駁回原告之訴。
二、陳述：
（一）原告主張被告尚積欠原告一億四千零三十八萬八千九百九十元，及美金一十六
      萬八千七百九十四元四角四分整，均不含原告銀行隱藏抵銷金額（即於備償戶
      、代收戶、利息、存款及與業主和解之價金），是原告所主張之借款金額顯為
      不實。
（二）原告自九十年十二月起分別向各地方法院，聲請就被告等所有在建工程、保固
      工程之工程款、履約（差額）保證金、保固保證金及不動產，總計三億四千九
      百零二萬四千六百三十元整為假扣押，是縱如原告主張被告尚積欠原告一億四
      千零三十八萬八千九百九十元及美金一十六萬八千七百九十四元四角四分整，
      則原告假扣押被告資產之總額亦已超出被告等所欠款項之兩倍有餘，顯有權利
      濫用致侵害被告財產權之情事，是原告故意超額扣押被告資產，使串聯公司已
      無財力支付協力商、廠商之款項及員工之薪資，債務高築，況且被告等曾多次
      委請立法委員與原告進行協商，並請求原告先就不動產為扣押，不要假扣押串
      聯公司所承包工程之各項債權，惟原告卻置之不理，原告顯係故意侵害被告等
      之權利，爰依民法第一百八十四條第一項前段及第一百四十八條之規定，請求
      原告備償串聯公司商譽所受之損害計一億七千萬元。
（三）原告未將被告等所欠原告債務之明細及被告等對原告之債權（備償戶、代收戶
      ）明細及存摺等告知被告，被告等亦無資料可查，僅能依據本身之記錄明細，
      計算截至九十年十月八日止上仍積欠原告一億三千九百零二萬一千九百九十九
      元及美金一十六萬八千七百九十四元四角四分，綜上所述，被告等依民法第三
      百三十四條之規定，以原告假扣押被告等對各業主之工程款、保證金等債權，
      向原告主張抵銷，並請求返還抵銷後所剩餘額。
三、證據：提出請求抵銷及賠償總表乙份、合作金庫敦化分行假扣押強制執行命令總
    表乙份、臺灣省自來水股份有限公司函乙份、串聯工程股份有限公司傳真函兩紙
    、民事假扣押程序相關文件為證，並聲請傳喚證人施焜松、劉政鴻。
    理      由
甲、程序部分
    按訴狀送達後，原告不得將原訴變更或追加他訴，但有下列情形之一者。不在此
    限：... 三、擴張或減縮應受判決事項之聲明者，民事訴訟法第二百五十五條第
    一項第三款定有明文。本件原告主張被告等應返還之借款，其中一筆借款金額為
    六千零四十二萬九千六百六十三元，該筆借款之利息，原告於起訴時本請求自九
    十年八月三日起算，變更為自九十年十二月九日起算；違約金部分，原告於起訴
    時本主張逾期六個月以內，即自九十年九月四日起至九十一年三月三日止，按原
    利率百分之十計算，逾期六個月以上，即自九十一年三月四日起至清償日止，按
    原利率百分之二十計算，變更為逾期六個月以內之部分，自九十一年一月十日起
    至九十一年七月九日止，按原利率百分之十計算，逾期六個月以上部分，則自九
    十一年七月十日起至清償之日止，按原利率百分之二十計算，此應屬減縮應受判
    決事項之聲明，且不甚礙被告之防禦及訴訟之終結，應予准許。
乙、實體部分
一、本件原告起訴主張串聯公司於民國八十八年四月二十九日，以丁○○、乙○○、
    庚○○、丙○○、徐快妹等人為連帶保證人，與原告簽訂期間自即日起至八十九
    年四月二十九日止，以美金三十萬元為限額之遠期信用狀借款契約，串聯公司遂
    依該契約向原告提出開發遠信用狀申請書兩紙，原告並於八十九年三月六日及四
    月十八日各墊款美金一十五萬五千九百六十二元八角及美金一十三萬九千七百七
    十六元，惟兩筆借款到期後，串聯公司均無法全部清償，經兩造合意延長清償期
    限至九十年十二月十五日，串聯公司屆期仍無法清償完畢，尚積欠原告美金一十
    六萬八千七百九十四元四角四分及利息、違約金；串聯公司另分別於八十八年八
    月三十日、八月三十一日、八十九年二月二日，復以丁○○、乙○○、庚○○、
    丙○○、徐快妹為連帶保證人，與原告簽訂額度各為新台幣（下同）九千萬元、
    三千三百萬元、三千四百萬元及五千萬元之委任保證契約四紙，以辦理工程押標
    金之貸款，並向原告借款共三十五筆，金額總計一億八千七百八十萬元，詎前開
    借款屆期未清償，經原告同意延至九十四年九月一日止按月分期償還後，串聯公
    司僅清償部分本金四千七百四十一萬一千零一十元並繳交利息至九十年八月二日
    止外，尚欠本金一億四千零三十八萬八千九百九十元及利息、違約金迄未清償，
    是被告喪失期限利益應負清償全部借款之責，而其餘被告丁○○、乙○○、庚○○、丙○○、徐快妹為連帶保證人，自應連帶負保證責任等情。
二、被告則以原告自九十年十二月起分別向各地方法院，聲請就被告等所有在建工程
    、保固工程之工程款、履約（差額）保證金、保固保證金及不動產，總計三億四
    千九百零二萬四千六百三十元為假扣押，是縱如原告主張被告尚積欠原告一億四
    千零三十八萬八千九百九十元及美金一十六萬八千七百九十四元四角四分整，則
    原告超額扣押串聯公司之財產，顯有權利濫用致侵害被告財產權之情事，是原告
    故意超額扣押串聯公司資產，侵害串聯公司之商譽並使其債務高築，顯係故意侵
    害串聯公司之權利，依民法第一百八十四條第一項前段及第一百四十八條之規定
    ，原告應負損害賠償責任。而原告未將被告等所欠原告債務之明細及被告等對原
    告之債權（備償戶、代收戶）明細及存摺等告知被告，被告等亦無資料可查，僅
    能依據本身之記錄明細計算仍積欠原告一億三千九百零二萬一千九百九十九元及
    美金一十六萬八千七百九十四元四角四分，是被告等依民法第三百三十四條之規
    定，以原告假扣押串聯公司對各業主之工程款、保證金等債權，向原告主張抵銷
    後並返還餘額，並請求侵權行為損害賠償等語資為抗辯。
三、原告主張被告串聯公司向其為上開借款，其餘被告為連帶保證人，嗣因被告等屆
    期無法清償，雙方協議延期清償之事實，已據其提出進口遠期信用狀借款契約影
    本乙份、變更進口遠期信用狀借款契約影本乙份、委任保證契約書影本四份、變
    更借據契約影本乙份、授信約定書影本五份、合作金庫放款帳務資料查詢單五紙
    為證，且為被告所不爭執，堪認為真實。惟對於尚未清償之金額，被告則與原告
    主張者不一，並以前揭情詞置辯。經查：
    （一）串聯公司與原告訂立遠期信用狀借款契約所借款項，尚欠美金一十六萬八
          千七百九十四元四角四分，此為兩造所不爭執，此部分合得先予確認。至
          於串聯公司辦理工程押標金向原告所為貸款，原告主張被告尚積欠本金一
          億四千零三十八萬八千九百九十元及利息、違約金，並提出委任保證契約
          書、變更借據契約、合作金庫放款帳務資料查詢單在卷可證，堪以採信，
          被告抗辯依其本身記錄，僅餘本金一億三千九百零二萬一千九百九十九元
          及利息、違約金未清償，惟並未提出任何反證以實其說，則依上開證物，
          自應認原告之主張為真實。
    （二）被告另提出抵銷之抗辯，以原告聲請假扣押串聯公司承包工程之工程款、
          保證金等款項及不動產，共計三億四千九百零二萬四千六百三十元，與積
          欠原告之借款相互抵銷，惟假扣押程序係屬民事保全程序，僅在保全將來
          之終局執行得以實現，並非如終局執行得實現聲請人實體法上權利，故雖
          原告假扣押被告等之工程款、保證金及不動產等資產，於實體法上並不生
          因抵銷而清償其借款之效果，何況被告等亦未提出證據證明原告確實假扣
          押得其資產及其確定數額，有超額假扣押之情形，僅按如不予假扣押，其
          可能實現之債權總額，單方面提出自行整理製作之資料，即片面認定原告
          超額假扣押其資產之數額，尚難採信，且與原告所提出在卷之民事聲明異
          議狀、法院執行命令等民事執行相關文書並不相符，是被告等所提抵銷之
          抗辯，尚不足採。
    （三）至於被告等抗辯原告將其備償戶、代收戶之存款沖帳部分，數額不止原告
          所稱之一百四十八萬二千七百零三元乙節；按當事人主張有利於己之事實
          者，就其事實有舉證之責任，為民事訴訟法第二百七十七條所明定，此部
          分乃屬原告權利有否消滅之事實，自應由被告負舉證責任，而被告並未提
          出確實之證據以實其說，尚未盡其舉證之責，亦無法採信，惟兩造就前開
          一百四十八萬二千七百零三元之部分不爭執，沖帳部分自堪作此認定。
四、被告抗辯原告超額假扣押被告等之工程款、保證金及不動產，雖曾經與原告協調
    先就不動產為假扣押，原告卻置之不理，顯係故意侵害被告等之權利，原告應負
    損害賠償責任等情。惟查被告所稱曾與原告協調，無非以串聯公司之傳真函為證
    據，然所提傳真函僅為被告單方之意思表示，僅得以證明被告曾去函與原告商討
    假扣押之事，然無法證明原告曾允諾被告之提議，同意先就不動產為假扣押，被
    告尚不得僅憑單方片面之意思而令他人負有義務；況且假扣押之民事保全程序，
    係法律賦予債權人為保全其債權，得發動之正當訴訟權利；倘被告對於假扣押裁
    定所載之債權有爭執，本得聲請法院限期命債權人起訴，對於假扣押命令所查封
    、扣押之財產，認已足清償債務，債權人有超額查封、扣押之情事，亦得向執行
    法院聲明異議；被告尚積欠原告借款既為被告所不爭執，原告於符合該程序聲請
    之要件下，透過此程序保全將來之強制執行，何來不法侵害？易言之，即無何故
    意侵害被告權利之情事，被告執前開理由認原告侵害串聯公司之商譽，難謂與法
    相符。
五、綜上所述，被告所辯尚無足採。原告主張被告串聯公司尚積欠原告美金一十六萬
    八千七百九十四元四角四分及如附表二所示之違約金、利息，及一億四千零三十
    八萬八千九百九十元及如附表一所示之利息、違約金迄未清償，應信為真實。從
    而原告依據消費借貸及連帶保證之法律關係，請求被告串聯公司給付前開金額，
    及如附表一、二所示之利息、違約金，而其餘被告並應負連帶保證責任等情，即
    屬正當，為有理由，應予准許。
六、本件事證已臻明確，被告聲請傳喚證人施焜松、劉政鴻，所欲證明者係兩造無爭
    執之展期清償前之事實，核無傳喚之必要；又兩造之其餘攻擊、防禦方法與訴訟
    結果不生影響，自無庸一一贅述，附此說明。
結論：原告之訴為有理由，依民事訴訟法第八十五條第二項，判決如主文。
中     華     民      國      九十一   年    十     月       四       日
　　　　　　　　　　　　　　　　 民事第六庭　法　　 官　侯水深
右為正本係照原本作成
如對本判決上訴須於判決送達後二十日內向本院提出上訴狀
中　　　華　　　民　　　國　　九十一　　年　　　十　　　月　　　四　　日
　　　　　　　　　　　　　　　　　　　　　　　法院書記官　林秀妙
附表一：
┌─────┬───────┬────┬────────────────┐
│  　　　　│  　　　　　　│  　　  │  違約金計算期間即利率          │
│ 債權本金 │ 利息計算期間 │  利率  ├───────┬────────┤
│（新臺幣）│              │（年息）│逾期六個月以內│ 逾期六個月以上 │
│          │              │        │按原利率百分之│ 按原利率百分之 │
│          │              │        │十            │ 二十           │
├─────┼───────┼────┼───────┼────────┤
│00000000元│ 自90.12.9起  │ 7.01%  │自91.1.10起   │ 自91.7.10起    │
│          │ 至清償日止   │        │至91.7. 9止   │ 至清償日止     │
├─────┼───────┼────┼───────┼────────┤
│00000000元│ 自90.8.4起　 │ 7.01%　│自90.9.5 起　 │ 自91.3.5 起　　│
│          │ 至清償日止   │        │至91.3.4 止   │ 至清償日止     │
├─────┼───────┼────┼───────┼────────┤
│00000000元│ 自90.8.4起   │ 7.01%  │自90.9.5 起   │ 自91.3.5 起    │
│          │ 至清償日止   │        │至91.3.4 止   │ 至清償日止     │
├─────┼───────┼────┼───────┼────────┤
│00000000元│ 自90.9.17起  │  7%    │自90.10.18起  │ 自91.4.18起    │
│          │ 至清償日止   │        │至91. 4.17止  │ 至清償日止     │
└─────┴───────┴────┴───────┴────────┘
  合計：新台幣一億四千零三十八萬八千九百九十元
附表二：
┌─────┬───────┬────┬────────────────┐
│  　　　　│  　　　　　　│  　　  │  違約金計算期間即利率          │
│ 債權本金 │ 利息計算期間 │  利率  ├───────┬────────┤
│（美金  ）│              │（年息）│逾期六個月以內│ 逾期六個月以上 │
│          │              │        │按原利率百分之│ 按原利率百分之 │
│          │              │        │十            │ 二十           │
├─────┼───────┼────┼───────┼────────┤
│ 82336.7元│自90.10.23起  │  9.25% │自90.11.24起  │ 自91.5.24起    │
│          │至清償日止    │        │至91. 5.23止  │ 至清償日止     │
├─────┼───────┼────┼───────┼────────┤
│86457.74元│自90. 9.25起  │  9.5%  │自90.10.26起  │ 自91.6.26起    │
│          │至清償日止    │        │至91. 6.25止  │ 至清償日止     │
└─────┴───────┴────┴───────┴────────┘
  合計：美金一十六萬八千七百九十四元四角四分
